臺灣嘉義地方法院民事判決　　　　　　　　　　　　　　九十年度訴字第六○○號
　　原　　　告　財政部國有財產局台灣南區辦事處嘉義分處
　　法定代理人　凌氤中
　　訴訟代理人　乙○○
　　送達代收人　丙○○
　　被　　　告　甲○○
右當事人間返還不當得利事件，本院判決如左：
    主      文
被告應給付原告新台幣玖拾萬仟陸佰拾陸元，及自民國九十年一月一日起至清
償日止，按年利率百分之五計算之利息。
訴訟費用由被告負擔。
    事      實
壹、原告方面：
  一、聲明：被告應給付原告新台幣（下同）玖拾萬仟陸佰拾陸元及自民國九
      十年一月一日起至清償日止，按週年利率百分之五計算之利息。
  二、陳述：
    (一)嘉義市○路○段九○五、九○五之一、九○五之二及九○六地號等四筆土地，
      係屬國有，被告多年來未經核准，亦未繳納任何費用而無權占有，面積各為一
      三六二、三四八、六三一及一八○平方公尺，獲有未付租金之不當得利。
    (二)原告為國有土地之管理人，經核算被告最近五年之不當得利計壹佰壹拾陸萬
      仟伍佰元，被告迭經催繳均不予置理。
    (三)被告雖曾與嘉義市政府訂有「嘉義市河川公地種植使用許可書」，得有權使用
      ，面積二一七三平方公尺，但該許可書之許可範圍係種植甘藷及落花生，被告
      於該土地上建築作商店及工廠使用，面積共計二五二一平方公尺，已違反該許
      可第六點之規定，且該許可已於七十八年六月卅日到期，被告並未向嘉義市政
      府續租，失去正當使用權源，被告使用該地為無權占用。嘉義市政府將該四筆
      土地移交原告機關，原告機關即依嘉義市政府所編列之「公有基地占用使用補
      償金征收底冊」，向被告收取使用補償金，經原告機關迭次函催被告給付，被
      告均不予理會。
    (四)按無法律上之原因而受利益，致他人受損害者，應返還其利益，民法第一百七
      十九條前段定有明文。又無權占有他人土地，可能獲得相當於租金之利益，為
      社會通常之觀念，最高法院六十一年度台上字第一六九五號判例著有明文。被
      告無法律上原因佔用前開國有土地，故依民法第一百七十九條規定，請求被告
      給付自八十七年七月一日起，至八十九年十月卅一日止（地號九○六號係自八
      十五年七月一日起至八十九年十月卅一日止），相當於租金之使用補償金，及
      自九十年一月一日至清償日止，按年息百分之五計算之利息。
    (五)相當於租金之計算方式臚列如後：
    　(1)依土地法第九十七條第一項、土地法第一百零五條規定，基地租金之計算以
      　不超過土地及其建築物申報總價額年息百分之十為限。
      (2)依國有財產法第四十三條第三項規定，並由行政院八十二年四月廿三日台八
        十二財字第一一一五三號函，國有出租基地租金調整方案之規定，國有出租
        基地，自八十二年七月一日起，一律依土地申報地價年息百分之五計收租金
        。
      (3)財政部八十七年十一月廿四日台財產局管第八七○二六七二四號函規定，對
        於占用人不繳納補償金者，得請求按行政院核定之租金率計算之使用補償金
        ，追加以當期公告地價年息百分之十計算之不當得利。
      (4)原告機關向被告請求使用補償金，係由被告之使用面積乘以當年公告地價，
        再乘上租金率，即一年返還之金額。
      (5)嘉義市○路○段九○五地號，面積一三六二平方公尺，遭占用利益相當租金
        五十九萬六千九百九十六元（八十七年七月一日至八十九年六月卅日，月繳
        金額二萬零九百九十七元，共廿四月，八十九年七月一日至八十九年十月卅
        一日，月繳金額二萬三千二百六十七元，共四個月）。
      (6)嘉義市○路○段九○五之一地號，占用面積三四八平方公尺，占用利益相當
        租金十五萬二千五百四十元（八十七年七月一日至八十九年六月卅日，月繳
        金額五千三百六十五元，共廿四月，八十九年七月一日至八十九年十月卅一
        日，月繳金額五千九百四十五元，共四個月）。
      (7)嘉義市○路○段九○五之二地號，占用面積四二○平方公尺，占用利益相當
        租金十八萬四千一百元（八十七年七月一日至八十九年六月卅日，月繳金額
        六千四百七十五元，共廿四月，八十九年七月一日至八十九年十月卅一日，
        月繳金額七千一百七十五元，共四個月）。
  三、證據：提出系爭土地登記謄本四份、地價證明書一份、國有土地勘查表及使用
      補償金計算表各一份、財政部國有財產局台灣南區辦事處嘉義分處函文二份、
      最高法院判例要旨節錄影本一份、國有財產法及行政院八十二年函令影本二件
      ，財政部八十七年函令影本一份、使用補償金計算表四件、地政法令解釋影本
      一份、使用補償金計算表三份為證。
貳、被告方面：
  一、聲明：請求駁回原告之訴。
  二、陳述：
    (一)被告使用之面積僅二千一百七十三平方公尺，並非二千五百二十一平方公尺。
    (二)土地法第九十七條規定「城市地方房屋租金，以不超過土地及建築物申報總額
      年息百分之十為限」，政府卻均故意違法刪除條文中之年息，合併計算租金。
    (三)民國七十七年公告地價暴漲百分之三百五十，當時公地租金率以百分之三課徵
      ，自用自宅地價率是以千分之七課徵，兩者租稅率是僅相差四倍，但八十一年
      公地租金率，政府片面提高為百分之五，但地價稅反降為千分之二，租稅率竟
      相差廿五倍，政府顯然違反租稅公平理論。
    (四)公有土地租金以公告地價計算，公告地價原則上每三年調高一次，租金即以隨
      之提高，勿可再提高租金率，否則即是一隻牛剝二層皮，稅金過高。
三、證據：提出陳情書、租金收入繳款書二份。
參、本院依職權勘驗現場，並囑託嘉義市地政事務所測量。
    理      由
壹、程序方面：
    按訴狀送達後，原告不得將原訴變更或追加他訴；但減縮應受判決事項之聲明者
    ，不在此限，民事訴訟法第二百五十五條第一項第三款定有明文。本件原告起訴
    請求被告給付「壹佰壹拾陸萬仟伍佰元整及自民國九十年一月一日起至清償日
    止，按年利率百分之五計算之利息」。嗣縮減為「被告應給付原告新台幣玖拾
    萬仟陸佰拾陸元，及自民國九十年一月一日起至清償日止，按年利率百分之
    五計算之利息」，既係縮減訴之聲明，參諸前揭規定，即應予准許，合先敘明。
貳、兩造不爭執之事實：
  　被告對嘉義市○路○段九○五、九○五之一、九○五之二地號等三筆土地，係國
    有財產局管理，面積各為一三六二、三四八、四二○平方公尺，被告自七十八年
    七月一日起，即為無權占用。
參、得心證之理由：
  一、按無法律上之原因而受利益，致他人受損害者，應返還其利益，民法第一百七
      十九條前段定有明文。又其得請求返還之範圍，應以對方所受之利益為度，非
      以請求人所受損害若干為準，無權占有他人土地，可能獲得相當於租金之利益
      ，為社會通常之觀念，最高法院六十一年度台上字第一六九五號判例著有明文
      。本件被告無法律上原因使用原告目前所管理系爭土地而受利益，致原告受有
      損害，故應返還其利益，其所受利益為使用本身，而依其性質不能返還時，揆
      諸前揭判例，核以「相當之租金」為其返還之價額。按城市地方房屋之租金，
      以不超過土地及其建築物申報總價額年息百分之十為限，土地法第九十七條第
      一項定有明文。又土地法第一百零五條亦規定：「第九十七條、第九十九條及
      第一百零一條之規定，於租用基地建築房屋均準用之。」換言之，基地租金之
      計算係以不超過土地及其建築物申報總價額年息百分之十為限。又查，土地法
      第九十七條第一項規定之土地價額係指法定地價而言，同法施行法第二十五條
      著有明文。被告抗辯應將年息算出後，再取其年息之百分之十計算租金，顯對
      前開條文內容尚有誤會，附此敘明。
  二、查系爭嘉義市○路○段九○五、九○五之一、九○五之二地號等三筆土地（下
      稱系爭三筆土地），係國有財產局管理，面積各為一三六二、三四八、四二○
      平方公尺，共二一三○平方公尺，亦經本院到場勘驗屬實，復囑託嘉義市地政
      事務所派員鑑測屬實，有本院九十年十月十八日勘驗筆錄及附圖、及該所九十
      年十月十九日九十嘉市地二字第九五四一號函附複丈成果圖在卷可稽（本院卷
      第八七頁至○頁）；再查，本件系爭三筆土地申報地價，於八十七年七月一日
      至八十九年六月卅日間，均為每平方公尺三千七百元，於八十九年七月一日至
      八十九年十月卅一日間，均為每平公尺四千一百元，此有地價證明書一份、土
      地登記謄本三份在卷足佐，參以系爭三筆土地雖非位於商業區中，卻在人口密
      集之住宅區中，車潮往來頻繁，此有上開勘驗筆錄足憑，被告亦不爭執於系爭
      三筆土地上確有以建築商店、工廠使用之事實，本院認原告得請求之相當於租
      金之損害賠償，應以被告實際使用系爭土地面積申報地價年息百分之五計算為
      適當。從而，原告申報地價年息百分之五請求被告賠償相當於租金之損害，共
      九十三萬三千六百三十六元（計算式詳如附表）及自九十年一月一日起至清償
      日止，按週年利率百分之五計算之利息，為有理由，應予准許。
肆、本件判決事實已臻明確，兩造其餘攻擊防禦及舉證，核與本件判決結果無影響，
    爰不另一一論述，附此敘明。
伍、據上論結，原告之訴有理由，依民事訴訟法第七十八條，判決如主文。
中　　　華　　　民　　　國　　九十一　　年　　　一　　　月　　　四　　　日
~B臺灣嘉義地方法院民事第一庭
~B　　法　官　蔡廷宜
右為正本係照原本作成
如對本判決上訴須於判決送達後廿日內向本院提出上訴狀
中      華      民      國     九十一    年     一      月      九       日
~B　　書記官　李銷勳
附表：
      (1)嘉義市○路○段九○五地號，面積一三六二平方公尺，占用利益相當租金五
        十九萬六千九百九十六元，即八十七年七月一日至八十九年六月卅日，申報
        地價為每平方公尺三千七百元，故應月繳金額二萬零九百九十七元（1362
        ×3700×5％÷12＝20997），應繳廿四月。八十九年七月一日至八十九年十
        月卅一日，應月繳金額二萬三千二百六十七元（1362×4100×5％÷12＝
        23267），應繳四個月。共計五十九萬六千九百九十六元。
      (2)嘉義市○路○段九○五之一地號，占用面積三四八平方公尺，占用利益相當
        租金十五萬二千五百四十元；即八十七年七月一日至八十九年六月卅日，應
        月繳金額五千三百六十五元（348×3700×5％÷12＝5365），共廿四月，八
        十九年七月一日至八十九年十月卅一日，應月繳金額五千九百四十五元（
        348 ×3700×5％÷12＝5945），應繳四個月，共十五萬二千五百四十元。
      (3)嘉義市○路○段九○五之二地號，占用面積四二○平方公尺，占用利益相當
        租金十八萬四千一百元；即八十七年七月一日至八十九年六月卅日，月繳金
        額六千四百七十五元（420×3700×5％÷12＝6475）），應繳廿四月，八十
        九年七月一日至八十九年十月卅一日，月繳金額七千一百七十五元（420×
        3700 ×5％÷12＝7175），應繳四個月。
